臺灣基隆地方法院民事判決　　　　　　 100年度家訴字第85號
原　　　告　何瑞文
被　　　告　何國榮
訴訟代理人　何國鍊
被　　　告　何瑞興
　　　　　　何瑞隆
前列二人共同
訴訟代理人　何林淑芬
被　　　告　何美珠
被　　　告　何金玉
訴訟代理人　姜秀材
上列當事人間請求分割共有物事件，本院於民國一百年十月四日
言詞辯論終結，判決如下：
    主  文
兩造所共有坐落基隆市○○區○○段六八二、六八三、六八三之
一、六八四、六八四之一、六八四之二、六八四之三地號之土地
，應予變價分割，所得價金，各按兩造如附表所示之應有部分之
比例分配之。
訴訟費用由兩造依附表所示應有部分比例負擔。
    事實及理由
一、原告起訴主張略以：坐落於基隆市○○區○○段682、683、
    683-1、684、684-1、684-2、684-3地號土地（下稱系爭7筆
    土地）為兩造所共有，並無不能分割之情形或不分割之約定
    ，為便利土地之利用，爰依民法第823條規定，訴請法院將
    系爭土地合併裁判分割如起訴狀所載附圖所示（詳如附件一
    ），並聲明：請求判令兩造共有之系爭7筆土地准予分割，
    並如附圖一方式予以分割，附圖編號A部分面積128.94平方
    公尺之土地歸原告取得，附圖編號B部分面積87.15平方公尺
    之土地歸被告何金玉取得，編號C部分面積108.94平方公尺
    歸被告何瑞興取得，編號D部分面積108.94平方公尺歸被告
    何瑞隆取得，編號E部分面積108.94平方公尺歸被告何美珠
    取得，編號F1部分面積522.92平方公尺歸被告何國榮取得，
    編號G部分面積172平方公尺歸被告何國榮、何瑞興、何瑞隆
    、何美珠、何金玉共同取得，並依被告何國榮應有部分43分
    之24、被告何瑞興、何瑞隆、何美珠應有部分均43分之5、
    被告何金玉應有部分43分之4之比例維持共有。訴訟費用由
    被告負擔。
二、對被告答辯之陳述：
（一）被告何國榮所提分割方案並非妥當，因分割後之土地形狀
      不規則，將使土地難以利用，且所留道路寬2公尺，將使
      汽機車難以通行，無論進出施工、搬運物品均不容易，變
      相造成除被告何國榮所分的之土地外，其餘土地均等同袋
      地。且依其所規劃分割方案之長度，亦將造成共有之道路
      土地所佔面積過大，而獨有之分割後土地過小之情事，前
      開分割後土地不規則形、交通出入不易、袋地、共有馬路
      所佔比例過大而獨有之土地面積狹小等情事，均會影響分
      割後土地過小之情事，前開分割後土地不規則形、交通出
      入不易、袋地、共有馬路所占比例過大而獨有之土地面積
      狹小等情事，均會影響分割後土地價值，顯非妥當之分割
      方案，亦難以發揮物之經濟效用。原告所提分割方案係考
      量原告現於系爭土地上有地上物，供作汽車修理廠使用，
      且現仍使用中，而如何維持該地上物減少損害，並考量分
      割土地而讓分割後土地均因獨有而增值，方為較佳之分割
      方案，且若將前該修車場地上物所占用範圍之土地分割與
      被告何國榮，則亦將造成原告無法維持生活而經濟陷入困
      頓。
（二）系爭土地部分為原告興建地上物做為汽車修護廠使用，部
      分土地為空地，原告使用做為汽車修護廠部分，於起訴狀
      所提之附圖分割方案，已考量原告占用部分以及使用必須
      ，而被告何金玉亦贊同原告分割方案，並可減少原告拆除
      地上物之範圍以減少原告所受之損失。至於被告何國榮、
      何瑞興、何瑞隆、何美珠等人並未占有使用系爭土地，渠
      等如意在變價分割，則可考慮依原告所提分割方案，其中
      A、B部分分歸原告及被告何金玉取得，其餘土地則變價分
      割，即類似於民法第824條第2項第2款後段之分配方式，
      而由需用土地者按應有部分及使用部分分配土地，其餘不
      需使用土地者將其餘應分配土地以變賣方式分配價金，當
      係較佳之分割方式。且如依原告所提分割方式，而令被告
      何國榮、何瑞興、何瑞隆、何美珠等人應分配之C、D、E
      、F、G等部分維持由渠等共有並以變賣方式分配價金，則
      該部分之土地亦為維持原土地之形狀，亦無土地畸零不變
      使用而不易變賣之問題。至於原告與被告何金玉以原物分
      割所分配之土地部分，如認分割後價差甚大，有差額以金
      錢補償之問題，則原告及被告何金玉以原物分割所分配之
      土地部分，可略低於應有部分之比例而為分配，再就分割
      後土地鑑價以明應補償之差額。
（三）系爭土地原為兩造父親所共有，被告何國榮之父為原告之
      叔叔，原遭鄰旁之深坑派出所占用做為宿舍使用，當初經
      原告之父及叔叔同意下，原告協商討回土地並拆除宿舍後
      ，原告之父及叔叔同意系爭土地交由原告使用，原告並將
      系爭土地整地改良填土加固，而建築地上物做修車廠使用
      ，亦與更生保護會合作輔導受保護管束之青少年能在修車
      廠學得一技之長，用意良善，難有高額獲利，且興建地上
      物亦經當時所有權人同意，兩造之父生前時，並無爭議，
      惟兩造父親死亡後，即有繼承之部分共有人開口提條件要
      拿多少錢云云，而生糾紛；部分共有人自己不使用土地，
      也未將系爭土地其他未利用部分善加利用，卻百般刁難原
      告，要逼原告拆除地上物，另土地荒廢。
三、被告之答辯：
（一）被告何國榮部分：
    (1)系爭7筆土地加以連結係屬袋地，而依原告所主張將附圖F
      部分分割與被告何國榮，該F部分為系爭7筆土地相連結後
      之最內側，並無對外相連之道路，若依原告之主張而分割
      ，則勢必其餘5位共有人應將分得之部分提供道路供被告
      何國榮通行，有害於土地之完整性，且係5人各提供應有
      部分供被告何國榮1人通行，其不符經濟甚顯。是以，被
      告何國榮建議如附件二所示為分割方法，將相連土地之前
      半段F部分分割予被告何國榮，並由原告與其餘被告共同
      分配A、B、C、D、E部分，在基隆市○○區○○段683、68
      4地號土地地界部分，各共有人退縮1公尺作為通行之道路
      ，由被告何國榮擇其適當位置供其他共有人通行，此則其
      他共有人得維持土地之完整，自對土地之利用最有實益。
      若依原告所提供之分割方案，顯然未衡量7筆土地之價值
      ，蓋依土地謄本即可知，系爭682、683-1、684、684-2地
      號之土地，較諸其他地號之土地，每平方公尺均有價差20
      2元，而原告未考慮各土地之價值不同，而為形式平等之
      分割，自有不當。
    (2)原告雖主張因系爭土地伊花費2、3百萬元搭建地上物及10
      0萬元整地，若未能分配該處，將受有損失云云，惟查，
      按共有物之分割應考量共有人占有之情況作為分割之考量
      ，否則此無非造成共有人間「先占先贏」之狀況，況原告
      所稱花費之金額不實，為被告何國榮所否認，縱然其主張
      為真，亦係為自己之目的而為支出，況原告將修車廠出租
      與他人使用，每月有5、6萬元之租金收入，迄今已使用共
      有土地16、7年以上，受有1000萬元之利益，原告卻略而
      不談，若由原告分割方案取得土地，對其餘共有人確實不
      公。
    (3)又原告另以「被告何國榮、何瑞興、何瑞隆、何美珠等人
      並未占有使用系爭土地，渠等如意在變價分割，則可考慮
      依原告所提分割方案，其中A、B部分分歸原告及被告何金
      玉取得，其餘土地則予變價分割，即類似於民法第824條
      第2項第2款後段之分配方式」云云，然查，原告所取得之
      編號A、B部分為系爭共有土地最精華部分，如扣除該A、B
      部分，系爭共有土地與對外之聯絡即有不便之處，相對地
      若扣除A、B部分之後，將其餘系爭共有土地加以變價，其
      價格亦相對減損。其次，系爭土地全部變價與部分加以變
      價，兩者之買賣單價亦有相當之差距，一整塊大面積土地
      之出售，較諸小面積之買賣，對於買受人而言更有吸引力
      ，且相對的亦可賣得好價錢。故原告所提之此一分割方案
      ，亦僅著眼於個人利益，完全不符合公平分割方法。
    (4)又原告主張如原告與被告何金玉於原物分割之後，若有價
      差金錢補償之問題，則主張以原告及被告何金玉原物分割
      所分配之土地部分，可略低於應有部分之比例而為分配，
      再就分割後土地鑑價以明應補償之差額，但原告此一主張
      除不符法律之規定外，且需鑑價來決定應補償之差額，亦
      浪費訴訟之程序，並涉及其所主張改良費而更行複雜，遠
      不如以變價分割之方式較為迅速。故有關系爭共有土地之
      分割方案，請以變價分割之方式為之，由各共有人在變價
      之後分配價金，當對各共有人有利，且若真有需使用該土
      地之共有人，亦得在變價分割之拍賣程序時，主張土地法
      第34條之1共有人之優先承買權，如此亦能兼顧需用土地
      者之需求，可謂係對各共有人最有利之分割方式。
（二）被告何瑞興部分：
      原告所主張之分割方案無論座落位置、市價等，皆較其他
      共有人所分得土地為優，故該分割方案僅對原告一人有利
      。而原告一再以該分割方案可保留其地上物，減少損失云
      云作為取得特定土地之理由，然該地上物為原告向兩造父
      親及叔父租地建物，至今已十幾年，其獲利應已超過投入
      之資金，原告於租賃期滿後無權占有該土地，業經被告何
      國榮另案訴請拆屋還地，由鈞院審理中，是以該不法占有
      地上物本應拆除，原告豈有所謂損失可言？是以原各欲趁
      此分割共有物之機會，就地合法取得該基地之使用權源，
      罔顧其他共有人之利益，若依原告所提分割方案，實非事
      理之平。又查原告持份僅有48分之5，與被告何瑞興等持
      份相同，然遠遠不及被告何國榮之2分之1持份，不應以少
      數贊成且僅對少數有利之分割方案，置多數持份之被告何
      國榮於不顧。復參酌原告所提之分割方案結果，則部分土
      地仍維持共有，雖維持部分共有為法律所不禁止，然原告
      僅為一己之私，不思完全分配土地或完全變價拍賣使共有
      人間之紛爭一次解決，卻欲取得自己所需之土地後，留下
      市價較差之土地使其他共有人繼續共有，則剩下土地既難
      以變價拍賣，又徒增共有人繼續共有該土地之不便，顯無
      公平性可言，故不同意原告所提之方案。本件分割共有物
      如為原物分割，則被告何瑞興同意被告何國榮所提之分割
      方案，如原告仍不同意被告何國榮之分割方案，則被告何
      瑞興願全部變價分割，以取得各共有人之公平性。
（三）被告何瑞隆部分：
      同意分割，但不同意原告所提分割方案，但同意變價分割
      。
（三）被告何美珠部分：
      同意分割，但原告及被告何國榮所提方案伊均不同意，因
      伊所分得的部分都被排到後面。但同意變價分割。
（四）被告何金玉部分：
      同意分割，並同意原告所提方案，不同意變價分割。
四、得心證之理由：
（一）坐落於基隆市○○區○○段682、683、683-1、684、684-
      1、684-2、684-3地號土地（下稱系爭7筆土地）為兩造所
      共有，並無不能分割之情形或不分割之約定，為兩造所不
      爭執，並有土地登記第一類謄本各1份在卷可參。
（二）又被告何國榮於另案中以原告前於96年11月15日與被告何
      國榮之父何春成訂定土地租賃契約，向何春成承租系爭共
      有土地，原告於其上興建門牌號碼：基隆市○○○路71號
      之地上物，租期自96年11月15日起至98年11月16日止，租
      金每月6,000元。嗣何春成於96年12月30日過世，原告繼
      續占用系爭土地，係屬無權占有，依民法767條、第821條
      規定，被告自應拆除地上物，將土地返還予原告及其他共
      有人。並依系爭租賃契約第4條及民法463條之1準用第440
      條第1項規定，被告何國榮自得終止契約，依民法第463之
      1準用民法455條及民法第767條、第821條之規定，認原告
      為無權占有，訴請原告應返還租賃物，該案經本院以100
      年度家訴字第87號審理終結，判令原告應將系爭土地之地
      上物即門牌號碼基隆市○○○路七一號建物拆除，並將所
      占用之土地返還原告及其他共有人全體，此有該案民事判
      決1份在卷可查，合先敘明。
（三）再按共有物分割之方法不能協議決定者，法院得由任何共
      有人之聲請，命為以原物分配於各共有人，或變賣原物為
      價金之分配。而法院裁判分割共有物，定其分配，應兼顧
      全體共有人之利益，斟酌各共有人之利害關係並共有物之
      性質、價格、利用價值及經濟效用決之（最高法院84年度
      台上字第15 38號判決意旨參照）。又共有物分割之方法
      ，須先就原物分配，於原物分配有困難時，則予變賣，以
      價金分配於各共有人（最高法院51年度台上字第919號判
      例意旨參照）。
（四）由上開本院100年度家訴字第87號判決堪認原告於系爭租
      賃契約消滅後，未得系爭土地共有人過半數及其應有部分
      合計過半數之同意，仍繼續使用系爭土地經營汽車修理廠
      ，即屬無權占有，而該經營汽車修理廠所搭建之鐵皮屋係
      占用兩造所共有之土地，被告何國榮於該案本於共有人及
      所有權人之地位，請求被告拆除地上物搭建部分，並將占
      用土地返還予共有人全體，自屬有據。故原告於本件主張
      應考量原告現於系爭土地上有汽車修理廠等地上物，且現
      仍使用中，為維持該地上物減少損害等理由，請求依照其
      所提附件一之分割方式，或保留其中附件一編號A、B部分
      分，歸原告及被告何金玉取得，其餘土地則變價分割之分
      割方式，即嫌無據。
（五）又本院於100年5月18日至系爭土地履勘，查知系爭7筆共
      有土地中僅684-2、684-3地號土地有鄰聯外道路，然683-
      1、682、684係緊鄰一條野溪，目前以水泥牆圍起，無任
      何聯外道路，此有勘驗筆錄、現場勘驗照片、土地複丈成
      果圖在卷可參（見本院卷第119、121至131、135頁），故
      不論依照原告所主張之附件一或被告何國榮所主張之附件
      二所示進行分割，均無法達公平合理原則。且若以原物分
      割方式分割系爭共有物，縱應有部分比例最大者即被告何
      國榮亦僅能分得面積最大之土地僅約為522.92平方公尺，
      其餘應有部分比例較小之共有人所分得土地面積除被告何
      金玉為87.15平方公尺外，原告僅分得128.94平方公尺，
      被告何瑞興、何瑞隆、何美珠則分僅得108.94平方公尺，
      顯有土地細分不利運用之情形。本院審酌上開各情，認系
      爭共有物若予原物分割，將減損共有土地之經濟效益，自
      非妥適，是為達一定土地利用及價值，以變價方式分割所
      造成之變動及損害將較為輕微，符合土地利用經濟原則，
      對於全體共有人亦最為公平有利。
五、末按分割共有物乃具非訟事件之性質，本院斟酌何種分割方
    法較能增進共有物之經濟效益，並兼顧兩造之利益，以決定
    適當之分割方法，不因何造起訴而有不同，故原告請求分割
    之訴雖有理由，惟關於訴訟費用負擔，以共有人全體各按其
    應有部分比例負擔，方屬公平，附此敘明。
六、從而，原告依民法第823條第1項前段規定，訴請就系爭土地
    為分割，為有理由，本院依該土地性質及分割後之經濟效用
    等情形，認以變價分割為當，爰判決如主文所示。
七、據上論結，本件原告之訴為有理由，依民事訴訟法第80條之
    1、第85條第1項但書，判決如主文。
中    華    民    國  100    年    10    月    25    日
                  家事庭法官    法官  鄭培麗
以上正本係照原本作成。
對於本件判決如有不服，應於收受送達後20日內向本院提出上訴
書狀，敘述上訴之理由，上訴於臺灣高等法院，並按他造當事人
之人數附具繕本。如委任律師提起上訴者，應一併繳納上訴審裁
判費。
中    華    民    國  100    年    10    月    25    日
                              書記官  湯惠芳
附表： ┌────┬────┐
       │當事人  │應有部分│
       ├────┼────┤
       │何國榮  │2分之1  │
       ├────┼────┤
       │何瑞文  │48分之5 │
       ├────┼────┤
       │何瑞興  │48分之5 │
       ├────┼────┤
       │何瑞隆  │48分之5 │
       ├────┼────┤
       │何美珠  │48分之5 │
       ├────┼────┤
       │何金玉  │12分之1 │
       └────┴────┘